【裁判字號】    97,上訴,688
【裁判日期】    970515
【裁判案由】    強盜等
【裁判全文】
臺灣高等法院臺中分院刑事判決         97年度上訴字第688號
上  訴  人  臺灣臺中地方法院檢察署檢察官
被      告  乙○○
選任辯護人  吳光中律師
上列上訴人因被告搶奪案件，不服臺灣臺中地方法院96年度訴字
第2418號，中華民國96年12月31日第一審判決（起訴案號：臺灣
臺中地方法院檢察署96年度偵字第 15424號）提起上訴，本院判
決如下：
    主  文
原判決關於乙○○搶奪及定執行刑部分撤銷。
乙○○意圖為自己不法之所有，而搶奪他人之動產，處有期徒刑
柒月。
    事  實
一、乙○○於民國96年6月17日19時8分許，騎乘於96年6月3日強
    盜取得供作犯罪交通工具之車牌號碼ORB—178號重型機車（
    此部分強盜犯行，業經臺灣臺中地方法院同案判處有期徒刑
    5年1月確定），前往臺中市○區○○○路1段456號之「新天
    地餐廳」，伺機尋找下手對象，適見該餐廳1樓D廳內有喜宴
    禮金櫃臺，乃基於為自己不法所有之意圖，穿戴自備之安全
    帽、口罩、手套後進入該廳，先佯裝賓客，旋即掏出自備之
    無殺傷力玩具手槍，向正在收受禮金之丙○○恫稱：要搶劫
    ，將財物交出，否則要開槍等語，惟因丙○○識破乙○○所
    持玩具手槍係假槍，而不予理會，張建平見現場並無多人看
    守丙○○所保管而置放在禮金櫃臺座位處之裝有禮金之手提
    包（內有禮金約新臺幣 120,000元現鈔），遂認有機可乘，
    乃趁丙○○不及防備之際，徒手搶奪上開手提包，拉扯得手
    後，趁丙○○失衡跌倒之際，迅速逃離現場。惟乙○○至餐
    廳外路旁騎乘上開機車正欲離去時，為丙○○及其親友追上
    ，得手之手提包遂遭奪回，乙○○乃騎乘上開機車倉皇逃離
    。
二、嗣於96年 6月19日17時10分許，為警在臺中市○○區○○路
    200巷5號前，發現車牌號碼ORB—178號重型機車為贓車，遂
    在旁埋伏守候，適乙○○前往取車而為警當場查獲，並在乙
    ○○身上扣得玩具手槍1支、玩具子彈5發及其作案時所穿戴
    之黑色假髮1頂、口罩2個、手套2雙、鴨舌帽2頂、黑色橫條
    紋短上衣 1件、黑色背包2個、黑色安全帽1頂。復在乙○○
    位於臺中市○○路○段168號14樓之8及臺中縣大里市○○街
    265巷23號2樓之居處，扣得其作案時所穿著之衣服 3件。乙
    ○○於有偵查權之機關或公務員發覺前，即分別向偵查強盜
    車牌號碼ORB—178號重型機車案之司法警察及檢察官自首上
    述搶奪犯行而接受裁判。
三、案經臺中市警察局第五分局報請臺灣臺中地方法院檢察署檢
    察官偵查起訴。
    理  由
一、證據能力部分：證人丙○○、黃國修於偵訊時之證述，查無
    顯不可信之情況，業已符合刑事訴訟法第 159條之1第2項之
    規定，且被告及選任辯護人均未聲請於審理中進行詰問，屬
    於反對詰問權之放棄，本院認為各該陳述均應有證據能力。
    又證人丙○○於警詢之陳述及查獲員警所製作之搜索扣押筆
    錄及扣案物品目錄表等，雖均為被告以外之人於審判外之言
    詞或書面陳述，且不符合刑事訴訟法第 159條之1至之4等規
    定，然被告及其選任辯護人於本院準備程序及審理時，均不
    爭執各該證據之證據能力，本院審酌各該言詞陳述及書面陳
    述作成時之情況，認為適當，依刑事訴訟法第159條之5規定
    ，均認得為證據，合先敘明。
二、上開事實，業據被告乙○○於原審及本院審理時坦承不諱，
    且其犯行並據證人即被害人丙○○於警詢、偵訊時指述、證
    述綦詳，復有96年6月17日新天地餐廳翻拍監視器畫面4張、
    被告位於臺中市○○路及臺中縣大里市之居處為警查獲之現
    場照片 4張、查獲現場照片15張、搜索扣押筆錄及扣案物品
    目錄表等在卷可稽；從而，被告之自白核與上開證據所示情
    節相符，堪認與事實相符，得為證據。又本案扣案之玩具手
    槍，雖槍枝大部結構完整（即具備槍管、槍身、滑套、轉輪
    等主要零件），且具擊發機構（即具備扳機、擊錘、撞╱擊
    針等），並可發揮功能（即槍枝扳機可連動擊錘撞擊參考物
    ，並使參考物受撞擊而跳動），然因槍管並非暢通（即槍管
    內具阻鐵），故研判不具有殺傷力，非管制槍枝等情，有臺
    中市警察局第五分局槍枝初步檢視報告表 1份在卷可按（詳
    原審卷第63至67頁），本案尚無證據證明該扣案之玩具手槍
    具有殺傷力，另依該扣案之玩具手槍之材質、重量、形狀等
    ，亦難認客觀上已達到足供兇器使用之程度，均附此敘明。
三、綜上所述，本案事證已臻明確，被告上揭犯行至堪認定。
四、核被告所為，係犯刑法第325條第1項之搶奪罪。公訴人認被
    告所為係犯刑法第328條第1項之強盜罪，尚有未洽，惟其起
    訴之基本事實既屬同一，爰依法變更起訴法條（詳后）。又
    被告於上開犯罪事實被偵查機關發覺前，即分別向偵查強盜
    車牌號碼ORB—178號重型機車案之司法警察及檢察官自首而
    接受裁判等情，業經證人即查獲該強盜案之員警黃國修於偵
    查中證述綦詳，復有被告於 96年6月20日主動供承其犯行之
    偵訊筆錄在卷可佐，堪認本案被告確已符合自首之規定，本
    院認為其犯罪手段雖非平和，但並未對被害人等施以生命、
    身體、健康之不法侵害，又其到案後始終坦承犯行等情，應
    適合依刑法第62條前段之規定，減輕其刑。原審以被告犯罪
    事證明確，予以論罪科刑，固非無見，惟查，扣案玩具手槍
    1枝，玩具子彈5發，非供被告犯本件搶奪罪所用之物，原審
    於被告所犯搶奪罪刑項下諭知沒收，自有未合，另扣案之被
    告衣服，縱係被告犯案當時所穿著之衣物，惟難認係供被告
    犯罪所用之物，原審亦予宣告沒收，亦有未洽，本案檢察官
    上訴雖無理由（詳后述），然原審判決既有上開瑕疵，即屬
    無可維持，應由本院就此部分予以撤銷改判。爰審酌被告無
    前科，素行堪稱良好，有臺灣高等法院被告前案紀錄表在卷
    可按，其因欠錢還債之犯罪動機，其犯罪手段雖非平和，但
    並未對被害人等施以生命、身體、健康之不法侵害，犯罪所
    得非鉅，犯後始終坦承犯行之態度良好，暨其智識程度、生
    活狀況等一切情狀，量處如主文第 2項所示之刑，以資懲儆
    。至扣案之玩具手槍1支，玩具子彈5發，因不具殺傷力，非
    為違禁物，且非供被告犯本案搶奪罪所用之物，故不予宣告
    沒收。另扣案之被告之口罩、手套、衣服及黑色背包，雖係
    被告犯罪當時所穿著之衣物，惟並非供被告犯罪所用之物，
    而扣案之黑色假髮、黑色安全帽、鴨舌帽，雖係被告所有之
    物，然與被告本件犯行無涉，爰均不予宣告沒收。
五、公訴人起訴及上訴意旨均認被告係犯刑法第328條第1項之強
    盜罪，上訴意旨復認縱認被告之行為未構成強盜罪，被告於
    防護贓物及脫免逮捕之過程，有對被害人施強暴而使難以抗
    拒，應論以準強盜罪云云。惟查：(一)按搶奪與強盜雖同具不
    法得財之意思，然搶奪係乘人不備公然掠取，若施用強暴脅
    迫或他法使被害人身體上或精神上處於不能抗拒之狀態，而
    取其財物或令其交付者，則為強盜（參考最高法院70年度台
    上字第 814號判決意旨）。經查，被害人丙○○於警詢時指
    述：被告用右手取出該玩具手槍指著伊，要伊把錢交出來，
    伊不予理會，被告就用左手搶伊所保管放置有禮金的手提包
    ，當時伊有與被告發生拉扯，遭被告推倒在地，但伊馬上起
    身追逐被告到餐廳外馬路上，並搶回該手提包等語（見警卷
    第10頁），復於偵訊時證述：被告說他要搶劫，要伊把錢交
    出來，剛開始伊心理有一點害怕，因為被告有槍，後來被告
    數到三時，伊一直看那把槍，認為沒什麼質感，直覺認為那
    是假槍，所以伊沒給被告錢，被告就搶椅子上裝有禮金的包
    包，伊與被告拉扯，伊就跌倒，被告就往門口跑，伊起身往
    外追，被告已經騎在機車上要起步，伊就從他後面把包包搶
    回來，被告就跑了等語（見96年度偵字第15424號卷第46 頁
    ），則綜觀被害人丙○○所指述、證述之案發經過，足徵被
    告於該案持用該玩具手槍之犯案手段，無論在主觀上、客觀
    上均未使被害人丙○○陷於不能抗拒之狀態，此從被害人丙
    ○○不予理會被告行搶之言詞，並於過程中為防護禮金被搶
    走而與被告拉扯，復於被告強取禮金後仍自後追及搶回財物
    等情即不難認定，故被告乘人不備公然掠取之犯行，應該當
    於刑法第325條第1項之搶奪罪，而非刑法第328條第1項之強
    盜罪，應堪認定。(二)被害人丙○○於警詢時指述，當時伊為
    了防衛禮金與被告拉扯並遭被告推倒，似謂被告有施暴力將
    其推倒，然被害人丙○○於偵訊時結證伊與被告拉扯，伊就
    跌倒，應係雙方拉扯間，被害人重心不穩失衡跌倒，是被害
    人丙○○警詢筆錄記載與偵訊證述尚非完全合致，該警詢既
    屬審判外陳述，與經具結之偵訊陳述亦非合致，雖尚不得謂
    無證據能力，然本院認尚不得逕採為不利被告之認定。而縱
    認被告有推倒被害人，惟係屬搶奪時之行為，被害人尚未因
    此暴力行為而處於不能抗拒之狀態，已如前述，故不成立強
    盜罪。(三)又刑法第 329條準強盜罪之規定，將竊盜或搶奪之
    行為人為防護贓物、脫免逮捕或湮滅罪證而當場施強暴、脅
    迫之行為，視為施強暴、脅迫使人不能抗拒而取走財物之強
    盜行為，乃因準強盜罪之取財行為與施強暴、脅迫行為之因
    果順序，雖與強盜罪相反，卻有時空之緊密連接關係，以致
    竊盜或搶奪故意與施強暴、脅迫之故意，並非截然可分，而
    得以視為一複合之單一故意，亦即可認為此等行為人之主觀
    不法與強盜行為人之主觀不法幾無差異；復因取財行為與強
    暴、脅迫行為之因果順序縱使倒置，客觀上對於被害人或第
    三人所造成財產法益與人身法益之損害卻無二致，而具有得
    予以相同評價之客觀不法。故擬制為強盜行為之準強盜罪構
    成要件行為，雖未如刑法第 328條強盜罪之規定，將實施強
    暴、脅迫所導致被害人或第三人不能抗拒之要件予以明文規
    定，惟必於竊盜或搶奪之際，當場實行之強暴、脅迫行為，
    已達使人難以抗拒之程度，其行為之客觀不法，方與強盜行
    為之客觀不法相當，而得與強盜罪同其法定刑（參考最高法
    院96年度台上字第4409、4640號判決意旨），本案縱認被告
    有推倒被害人，然至多僅能認有施暴，應不能即認已達不可
    抗拒之程度，是與刑法第 329條之準強盜罪構成要件不符，
    尚不得以此罪相繩，(四)綜上所述，公訴人及上訴人認被告所
    為係犯刑法第328條第 1項強盜罪、第329條準強盜罪，自有
    未洽。
據上論結，應依刑事訴訟法第369條第1項後段、第364條、第299
條第1項前段、第300條，刑法第325條第1項、第62條前段，判決
如主文。
本案經檢察官甲○○到庭執行職務。
中    華    民    國    97    年    5     月    15    日
            刑事第一庭  審判長法  官  陳  紀  綱
                              法  官  張  智  雄
                              法  官  姚  勳  昌
上列正本證明與原本無異。
如不服本判決應於收受送達後十日內向本院提出上訴書狀，其未
敘述上訴之理由者並得於提起上訴後十日內向本院補提理由書（
均須按他造當事人之人數附繕本）。
                              書記官  吳  宗  玲
中    華    民    國    97    年    5     月    15    日
附錄論罪科刑法條
中華民國刑法第325條
意圖為自己或第三人不法之所有，而搶奪他人之動產者，處6月
以上5年以下有期徒刑。


司法院資訊處製作；財團法人民間司法改革基金會備份。
